【裁判字號】    88,訴,702
【裁判日期】    900222
【裁判案由】    偽造文書等
【裁判全文】
臺灣高雄地方法院刑事判決                          八十八年度訴字第七二號
    公  訴  人  臺灣高雄地方法院檢察署檢察官
    被      告  乙○○○
    選任辯護人  吳小燕律師
    被      告  丙○○
右列被告因偽造文書等案件，經檢察官提起公訴（八十七年度偵字第一四七○三號）
，本院判決如左：
    主  文
丙○○公訴不受理。
乙○○○被訴偽造印章、偽造私文書部分，免訴；其餘被訴行使偽造私文書及詐欺未
遂部分，無罪。
    理  由
一、公訴意旨略以：另案共同被告甲○○原係中國置產股份有限公司（下稱中國置產
    公司）負責人，緣民國五十七年一月間，被害人許正一出資委由其妻即被告乙○○○出面，經甲○○之介紹向案外人陳兩全、劉德記購買坐落高雄市○○區○○
    段凹子底小段二三五之二號、二三五之四號及二三八號土地三筆，並登記為許正
    一所有。嗣經政府逕依職權合併分割，成為同小段二三八號及二三八之二至二三
    八之十一號土地十一筆其中、二三八之二號、二三八之三號、二三八之四號、二
    三八之五號、二三八之八號及二三八之九號土地六筆、於五十九年間，由乙○○○私下與甲○○之中國置產公司合建房屋轉售（起造人名義以甲○○之妻邱菊美
    申請，出售之買賣契約書則以甲○○或中國置產公司名義為之），至六十年間，
    所餘五筆土地經政府編列為農業區，復經政府分割重測，成為高雄市○○區○○
    段四小段一九０號、七六一號、七六五號、七六六號、八六一號、八六二號、八
    六三號、八六四號、九六九號、九七０號、九七一號、九七二號土地十二筆及七
    二０號土地。其中七二０號土地又於七十四年七月廿八日、七十六年七月廿八日
    兩度分割成為七二０號、七二０之一號、七二０之二號土地三筆，並經高雄市政
    府依法徵收，由許正一領得七二０之一號土地補償費及增值稅退稅金共計新台幣
    （下同）二百五十萬九千一百十九元，七二０號、七二０之二號二筆土地之補償
    費四百二十萬九千一百七十五元。甲○○明知對上開土地並未出資，並無任何權
    利；竟意圖為自己不法之所有，先於七十二年八月一日後至七十七年十二月六日
    前之某日，在高雄市某處，夥同許正一已分居之配偶乙○○○、許婦之兄即被告
    丙○○，共同基於偽造私文書之概括犯意，先由乙○○○在高雄市某不詳地點，
    委託不知情之刻印者，偽刻「許正一」之印章一枚，繼由甲○○偽造如附表編號
    一、二、三及附件一、二、三所示，許正一興甲○○、乙○○○、丙○○在五十
    七年三月廿五日、五十九年十二月四日、六十三年二月十六日，就前開土地係由
    甲○○出資五分之二，餘三人各出賣五分之一，合資共買並信託登記為許正一所
    有等內容之合約書及附表編號四至十三與附件四至十三所示以許正一為契約當事
    人或聲請人之契約書、聲請書等私文書，並分別由乙○○○、丙○○以當事人身
    分，在上開三份合約書上簽名並蓋章後，再由乙○○○在各該文書上偽簽「許正
    一」之署押（合約書三份部分），及蓋由其偽刻之「許正一」印章於文書上（附
    件一至附件十三部分），均足以生損害於許正一。甲○○旋於七十七年十二月六
    日，執附表、附件所示偽造許正一名義之合約書等文書，以許正一為被告，提出
    台灣高雄地方法院民事庭資以訴請確認其對前開十二筆土地有五分之二之共有權
    存在，及請求判令許正一應給付已具領之上述土地徵收償費其中二百七十一萬九
    千零二十四元（原法院七十七年度重訴字第三五一八號）；欲藉法院訴訟程序，
    達其向許正一詐取財物目的；足以生損害於許正一。嗣因該民事案件查明上情，
    判決甲○○敗訴確定，始未得逞。因認被告二人所為，均係犯刑法第二百十六條
    、第二百十條行使偽造私文書，及第三百三十九條第三項、第一項詐欺取財未遂
    等罪嫌云云。
二、按被告死亡者，法院應諭知不受理之判決，刑事訴訟法第三百零三條第五款定有
    明文。經查，被告丙○○業於八十八年六月二十九日在台北縣新店市○○路三六
    二號天主教耕莘醫院死亡，有該醫院出具之死亡證明書在卷可稽，揆諸前開說明
    ，爰逕為諭知不受理之判決。
三、次按案件時效已完成者，應諭知免訴之判決，刑事訴訟法第三百零二條第二款定
    有明文。公訴人認被告乙○○○與另案被告甲○○共同涉犯右開偽造「許正一」
    之印章及偽造私文書之罪嫌（另偽造署押係偽造私文書之部分行為，故僅就偽造
    私文書之部分認定其時效；又上開犯罪於犯罪事實欄均有敘述，應認亦經公訴人
    起訴，本院自得加以審理），無非以台灣高等法院高雄分院八十六年度上更（一
    ）字第一二一一號判決為主要論據。經查，該偽造印章及偽造私文書之罪，最高
    法定刑分別為三年以下有期徒刑及五年以下有期徒刑，其追訴權時效期間，依刑
    法第八十條第一項第二款規定均為十年，而被告偽造被害人許正一名義之私文書
    計有（一）五十七年三月二十五日合約書（二）五十九年十二月四日合約書（三
    ）六十三年二月十六日合約書及起訴書附表第四至十三之文書，則自上開合約書
    最後成立之日起至公訴人八十七年六月二十四日偵查時止（參偵卷八十七年六月
    二十四日收件章），已逾十年，顯已逾追訴期間，其追訴權時效業已完成。縱公
    訴人謂上揭合約書係倒填日期，其實際作成日期應在七十二年八月一日後至七十
    七年十二月六日前之某日，惟查，依據上開判決書之事實認定，附表所示之各項
    文書顯均係於七十二年八月一日農業發展條例修正後所偽造（參上開判決理由二
    、（三）最後倒數第一、二行），而公訴人偵查時係八十七年六月二十四日，是
    被告犯罪成立之日若在七十七年六月二十四日前，則其追訴權時效即已完成。除
    非能證明被告之行為係在公訴人所認定「七十二年八月一日後至七十七年十二月
    六日前之某日」犯罪期間中之「七十七年六月二十四日至七十七年十二月六日之
    前之某日」，其時效始未完成。然被告是否果於上開「七十七年六月二十四日至
    七十七年十二月六日之前之某日」為其犯罪之成立日，遍觀卷證均無法加以證明
    ，依罪疑惟輕原則，應認被告上開偽造印章、偽造私文書之追訴權時效業已完成
    。揆諸前揭說明，爰逕為諭知免訴之判決。
四、再按，犯罪事實應依證據認定之，無證據不得推定其犯罪事實。又不能證明被告
    犯罪者，應諭知無罪之判決，刑事訴訟法第一百五十四條、第三百零一條第一項
    分別定有明文。又事實之認定，應憑證據，如未能發現相當證據，或證據不足以
    證明，自不能以推測或擬制之方法，為裁判基礎（最高法院四十年台上字第八六
    號判例參照）。本件公訴人認被告乙○○○涉犯行使偽造私文書及詐欺取財未遂
    之罪嫌，於其犯罪事實欄內均無述及，僅於證據並所犯法條欄內敘述：「被告二
    人與甲○○基於共同之犯意，偽造合約書，及以許正一為契約當人或聲請人之契
    約書，並推由甲○○於七十七年十二月六日執前開偽造文書，以許正一為被告，
    提出台灣高雄地方法院民事庭資以訴請確認其對前開十二筆土地有五分之二之共
    有權存在，及請求判令許正一應給付已具領之上述土地徵收補償費其中之二百七
    十一萬九千零二十四元之事實，可堪認定，被告乙○○○所辯為卸責之詞不足採
    信，其與丙○○二人之犯行均堪認定」為其主要論據。經查，證人甲○○到庭結
    證稱：「（問：當初你是否有跟乙○○○、丙○○約定這一件由你先提起訴民事
    訴訟，等你贏了之後，她們再起訴？）沒有。我提起該民事訴訟他們並不知情，
    他們也沒有把訴訟資料拿給我。這純粹是我個人的意思，是我個人爭取我個人的
    權利。另外刑事訴訟已經經最高法院發回，現在在高雄高分院審理中」等語（參
    九十年二月七日審判筆錄），參以前揭判決亦無認定被告二人與甲○○有行使偽
    造文書及詐欺取財之犯意聯絡及行為分擔，且甲○○提起民事訴訟亦僅確認其五
    分之二之共有權存在，係在爭取伊個人之權利等情，是證人甲○○上開證詞，尚
    堪採信。是公訴人所憑以認定被告涉犯行使偽造私文書及詐欺未遂罪嫌之論據，
    無可採為被告有罪之證據。此外，復查無其他積極證據足認被告乙○○○有何行
    使偽造私文書及詐欺取財未遂之犯行，既不能證明被告犯罪，自應為其無罪之諭
    知。
五、據上論結，應依刑事訴訟法第三百零三條第五款、第三百零二條第二款、第三百
    零一條第一項，判決如主文。
中      華      民      國      九十      年    二    月    二十二      日
                                  臺灣高雄地方法院刑事第二庭
                                      法  官    劉建利
右正本證明與原本無異。
如不服本判決，應於判決送達後十日內，向本院提出上訴狀。
                                      書記官    洪生輝
中      華      民      國      九十      年    二    月    二十二      日


司法院資訊處製作；財團法人民間司法改革基金會備份。
